---
title: "singleCell_분석_기초"
author: "yeji Bae"
date: "2023-10-10"
output: html_document
---

해당 스크립트는 "실전 단일세포 데이터 분석: 예제 코드와 데이터로 배우는 생물정보 분석 기술" 책에서 따라 할 수 있도록 제작된 실습 스크립트 '기초편' 입니다. 

현재 보고 계시는 코드는 제일 기본 코드이며, 조금 더 심화된 코드를 확인 하고 싶다면 singleCell_분석_고급편.Rmd 파일을 확인해주세요.

만약, 단일 세포 분석이 처음이시라면, 기초, 중급, 고급 스크립트를 하나씩 소화해 나가시길 추천합니다. 

각 코드블럭에 대한 자세한 설명은 언급되어 있는 챕터에 나와있는 설명들을 참고바랍니다. 

질문 사항이 있거나, 코드를 돌리는데 어려움이 있다면 github페이지에서 -> 'issue' 탭 -> 'New issue' 버튼을 클릭해서 작성해주시면 빠른 시일내에 답변드리겠습니다. 

**도협 박사님! 'Question' 이라고 적은 부분과 주석들을 자세히 읽고 피드백 부탁 드립니다.**
Question: R script or Rmd script? 

```{r setup, include=FALSE} 
# knitr::opts_knit$set(root.dir = rprojroot::find_rstudio_root_file())
knitr::opts_chunk$set(echo = TRUE)
setwd("/Users/ybae/Desktop/YJ/singleCell_book/src/singleCell_practice/")
```

# 필요한 라이브러리 불러오기 
챕터 02-02 'R 패키지 설치 및 실행' 참고 
```{r}
# install.packages("SeuratObject")
# install.packages("Seurat") -> 5.0.1 on 2024.01.16
library(Seurat)
library(dplyr)
```

# 챕터 05  "Seurat Object 만들기, 품질관리 및 필터링"
## 챕터 05-01 "Seurat Object 만들기"

[코드 5 - 1] 2가지 방법으로 Seurat 오브젝트 만들기 (Question - 책에서는 타이틀을 코드 블럭 아래에 두었는데 여기는 위? 아래? )
```{r}
# [1] h5 파일 이용하기
count_SRR13911909.h5 <- Read10X_h5("./singleCell/results/count_SRR13911909/outs/filtered_feature_bc_matrix.h5", use.names = TRUE, unique.features = TRUE)
SRR13911909.h5.sobj <- CreateSeuratObject(counts = count_SRR13911909.h5, project = "pbmc_alzheimer")

# [2] filtered_feature_bc_matrix folder 폴더 이용하기 
SRR13911909 <- Read10X(data.dir =  "./singleCell/results/count_SRR13911909/outs/filtered_feature_bc_matrix/" )
SRR13911909.sobj <- CreateSeuratObject(counts = SRR13911909, project = "pbmc_alzheimer")
```

[코드 5-1.1] 코드 시간 재기 
```{r}
# 코드가 얼마나 걸리는지 시간 재기 (예시). 이 때, 해당 코드 블럭을 한번에 실행시켜줘야 정확한 시간을 얻을 수 있습니다. 하이라이트 한 뒤 실행 시키면 한번에 실행 가능합니다. 
# [1] h5 파일 이용하기
start <- Sys.time() # 시작 시간 
count_SRR13911909.h5 <- Read10X_h5("./singleCell/results/count_SRR13911909/outs/filtered_feature_bc_matrix.h5", use.names = TRUE, unique.features = TRUE)
SRR13911909.h5.sobj <- CreateSeuratObject(counts = count_SRR13911909.h5, project = "pbmc_alzheimer")
print( Sys.time() - start ) # 현재 시간 – 시작 시간  = 총 걸린 시간

# [2] filtered_feature_bc_matrix folder 폴더 이용하기 
start <- Sys.time()
SRR13911909 <- Read10X(data.dir = "./singleCell/results/count_SRR13911909/outs/filtered_feature_bc_matrix/")
SRR13911909.sobj <- CreateSeuratObject(counts = pbmc_alzheimer.SRR13911909, project = "pbmc_alzheimer")
print( Sys.time() - start )
```


[코드 5 - 2] 모든 샘플을 Seurat 오브젝트로 변형하기
```{r}
# 각 샘플마다 raw matrix 를 Seurat object 로 생성하기
count_SRR13911909.h5 <- Read10X_h5("./filtered_feature_bc_matrix_SRR13911909.h5", use.names = TRUE, unique.features = TRUE)
SRR13911909.h5.sobj <- CreateSeuratObject(counts = count_SRR13911909.h5, project = "pbmc_alzheimer", min.cells = 3, min.features = 200)

count_SRR13911910.h5 <- Read10X_h5("./filtered_feature_bc_matrix_SRR13911910.h5", use.names = TRUE, unique.features = TRUE)
SRR13911910.h5.sobj <- CreateSeuratObject(counts = count_SRR13911910.h5, project = "pbmc_alzheimer", min.cells = 3, min.features = 200)

count_SRR13911911.h5 <- Read10X_h5("./filtered_feature_bc_matrix_SRR13911911.h5", use.names = TRUE, unique.features = TRUE)
SRR13911911.h5.sobj <- CreateSeuratObject(counts = count_SRR13911911.h5, project = "pbmc_alzheimer", min.cells = 3, min.features = 200)

count_SRR13911912.h5 <- Read10X_h5("./filtered_feature_bc_matrix_SRR13911912.h5", use.names = TRUE, unique.features = TRUE)
SRR13911912.h5.sobj <- CreateSeuratObject(counts = count_SRR13911912.h5, project = "pbmc_alzheimer", min.cells = 3, min.features = 200)

count_SRR13911913.h5 <- Read10X_h5("./filtered_feature_bc_matrix_SRR13911913.h5", use.names = TRUE, unique.features = TRUE)
SRR13911913.h5.sobj <- CreateSeuratObject(counts = count_SRR13911913.h5, project = "pbmc_alzheimer", min.cells = 3, min.features = 200)

count_SRR13911914.h5 <- Read10X_h5("./filtered_feature_bc_matrix_SRR13911914.h5", use.names = TRUE, unique.features = TRUE)
SRR13911914.h5.sobj <- CreateSeuratObject(counts = count_SRR13911914.h5, project = "pbmc_alzheimer", min.cells = 3, min.features = 200)
```

Seurat 오브젝트 둘러보기 
```{r}
# seurat object 크기 확인하기
SRR13911909.h5.sobj
dim(SRR13911909.h5.sobj) # feature (gene) x cell 
colnames(SRR13911909.h5.sobj)[1:10] # cell barcode
rownames(SRR13911909.h5.sobj)[1:10] # feature (gene) name 

## 메타데이터 
SRR13911909.h5.sobj[[]] 
SRR13911909.h5.sobj@meta.data 

## Assay
SRR13911909.h5.sobj@assays$RNA
SRR13911909.h5.sobj@assays$RNA$counts

## others 
SRR13911909.h5.sobj@ # @뒤에서 'tab'을 눌러서 어떤 데이터를 불러 올 수 있는지 확인해 보세요. 
```

## 챕터 05-02 '품질관리 (QC) 및 필터링'

[코드 5-3] 미토콘드리아 비율 구하기
```{r}
# 각 샘플마다 미토콘드리아 비율 구하기 
SRR13911909.h5.sobj[["percent.mt"]] <- PercentageFeatureSet(SRR13911909.h5.sobj, pattern = "^MT-")
SRR13911910.h5.sobj[["percent.mt"]] <- PercentageFeatureSet(SRR13911910.h5.sobj, pattern = "^MT-")
SRR13911911.h5.sobj[["percent.mt"]] <- PercentageFeatureSet(SRR13911911.h5.sobj, pattern = "^MT-")
SRR13911912.h5.sobj[["percent.mt"]] <- PercentageFeatureSet(SRR13911912.h5.sobj, pattern = "^MT-")
SRR13911913.h5.sobj[["percent.mt"]] <- PercentageFeatureSet(SRR13911913.h5.sobj, pattern = "^MT-")
SRR13911914.h5.sobj[["percent.mt"]] <- PercentageFeatureSet(SRR13911914.h5.sobj, pattern = "^MT-")
```

[코드 5-4,5] QC plots 시각화 하기 
```{r}
# Violoin plot 
VlnPlot(SRR13911909.h5.sobj, features = c("nFeature_RNA", "nCount_RNA", "percent.mt"), ncol = 3)
VlnPlot(SRR13911910.h5.sobj, features = c("nFeature_RNA", "nCount_RNA", "percent.mt"), ncol = 3)
VlnPlot(SRR13911911.h5.sobj, features = c("nFeature_RNA", "nCount_RNA", "percent.mt"), ncol = 3)
VlnPlot(SRR13911912.h5.sobj, features = c("nFeature_RNA", "nCount_RNA", "percent.mt"), ncol = 3)
VlnPlot(SRR13911913.h5.sobj, features = c("nFeature_RNA", "nCount_RNA", "percent.mt"), ncol = 3)
VlnPlot(SRR13911914.h5.sobj, features = c("nFeature_RNA", "nCount_RNA", "percent.mt"), ncol = 3)

# Scatter featrue plot [1] ncount x nfeature [2] ncount vs percent.mt  
FeatureScatter(SRR13911909.h5.sobj, feature1 = "nCount_RNA", feature2 = "nFeature_RNA") # [1]
FeatureScatter(SRR13911909.h5.sobj, feature1 = "nCount_RNA", feature2 = "percent.mt")   # [2]
FeatureScatter(SRR13911910.h5.sobj, feature1 = "nCount_RNA", feature2 = "nFeature_RNA")
FeatureScatter(SRR13911910.h5.sobj, feature1 = "nCount_RNA", feature2 = "percent.mt")
FeatureScatter(SRR13911911.h5.sobj, feature1 = "nCount_RNA", feature2 = "nFeature_RNA")
FeatureScatter(SRR13911911.h5.sobj, feature1 = "nCount_RNA", feature2 = "percent.mt")
FeatureScatter(SRR13911912.h5.sobj, feature1 = "nCount_RNA", feature2 = "nFeature_RNA")
FeatureScatter(SRR13911912.h5.sobj, feature1 = "nCount_RNA", feature2 = "percent.mt")
FeatureScatter(SRR13911913.h5.sobj, feature1 = "nCount_RNA", feature2 = "nFeature_RNA")
FeatureScatter(SRR13911913.h5.sobj, feature1 = "nCount_RNA", feature2 = "percent.mt")
FeatureScatter(SRR13911914.h5.sobj, feature1 = "nCount_RNA", feature2 = "nFeature_RNA")
FeatureScatter(SRR13911914.h5.sobj, feature1 = "nCount_RNA", feature2 = "percent.mt")
```

[코드 5-6] 위의 플롯들을 이용해서 필터링 하기 
```{r}
# 필터링 
SRR13911909.h5.sobj <- subset(SRR13911909.h5.sobj, subset = nFeature_RNA > 200 & nFeature_RNA < 3000 & percent.mt < 10)  
SRR13911910.h5.sobj <- subset(SRR13911910.h5.sobj, subset = nFeature_RNA > 200 & nFeature_RNA < 3000 & percent.mt < 10)
SRR13911911.h5.sobj <- subset(SRR13911911.h5.sobj, subset = nFeature_RNA > 200 & nFeature_RNA < 3000 & percent.mt < 10)
SRR13911912.h5.sobj <- subset(SRR13911912.h5.sobj, subset = nFeature_RNA > 200 & nFeature_RNA < 3000 & percent.mt < 10)
SRR13911913.h5.sobj <- subset(SRR13911913.h5.sobj, subset = nFeature_RNA > 200 & nFeature_RNA < 3000 & percent.mt < 10)
SRR13911914.h5.sobj <- subset(SRR13911914.h5.sobj, subset = nFeature_RNA > 200 & nFeature_RNA < 3000 & percent.mt < 10)
```

[코드 5-7] 필터링 된 데이터의 QC 플롯 그려보기 
```{r, fig.width = 10}
# 예시 - SRR13911909.h5.sobj
VlnPlot(SRR13911909.h5.sobj, features = c("nFeature_RNA", "nCount_RNA", "percent.mt"), ncol = 3)
FeatureScatter(SRR13911909.h5.sobj, feature1 = "nCount_RNA", feature2 = "percent.mt")
FeatureScatter(SRR13911909.h5.sobj, feature1 = "nCount_RNA", feature2 = "nFeature_RNA")

# Task: 다른 샘플들의 QC 플롯들도 그려보세요. (아래 테스트 삭제 해야함)
# count_SRR13911909.h5 <- Read10X_h5("./filtered_feature_bc_matrix_SRR13911909.h5", use.names = TRUE, unique.features = TRUE)
# SRR13911909.h5.sobj <- CreateSeuratObject(counts = count_SRR13911909.h5, project = "pbmc_alzheimer", min.cells = 3, min.features = 200)
# SRR13911909.h5.sobj[["percent.mt"]] <- PercentageFeatureSet(SRR13911909.h5.sobj, pattern = "^MT-")
# SRR13911909.h5.sobj <- subset(SRR13911909.h5.sobj, subset = nFeature_RNA > 200 & nFeature_RNA < 3000 & percent.mt < 10)  
# VlnPlot(SRR13911909.h5.sobj, features = c("nFeature_RNA", "nCount_RNA", "percent.mt"), ncol = 3)
# FeatureScatter(SRR13911909.h5.sobj, feature1 = "nCount_RNA", feature2 = "percent.mt")
# FeatureScatter(SRR13911909.h5.sobj, feature1 = "nCount_RNA", feature2 = "nFeature_RNA")
```



# 챕터 06 "데이터 정규화 및 통합"
= Normalization + Integration + Dimension reduction

Question - 해당 부분 보완 가능하면 부탁드립니다 

방법 1: 각 샘플을 정규화 한 후, 합치기 
방법 2 : 모든 샘플을 합친 후, 한번에 정규화 하기 

## Log normalization
챕터 06-01-로그정규화 이용 

- *NormalizeData()*: https://satijalab.org/seurat/reference/normalizedata 
- *merge()*: https://satijalab.org/seurat/articles/seurat5_merge_vignette#merging-more-than-two-seurat-objects
[코드 6-1] 로그 정규화 방법 1
```{r}
# 방법 1 # 
# 샘플 별 정규화 진행하기 
SRR13911909.h5.sobj_norm <- NormalizeData(SRR13911909.h5.sobj) 
SRR13911910.h5.sobj_norm <- NormalizeData(SRR13911910.h5.sobj)
SRR13911911.h5.sobj_norm <- NormalizeData(SRR13911911.h5.sobj)
SRR13911912.h5.sobj_norm <- NormalizeData(SRR13911912.h5.sobj)
SRR13911913.h5.sobj_norm <- NormalizeData(SRR13911913.h5.sobj)
SRR13911914.h5.sobj_norm <- NormalizeData(SRR13911914.h5.sobj)

# 정규환 된 샘플 별 seurat object들 합쳐주기 
pbmc_alzheimer_Log_1 <- merge(SRR13911909.h5.sobj_norm, 
                              y = c(SRR13911910.h5.sobj_norm,SRR13911911.h5.sobj_norm,SRR13911912.h5.sobj_norm,SRR13911913.h5.sobj_norm,SRR13911914.h5.sobj_norm),
                              add.cell.ids = c("SRR13911909", "SRR13911910", "SRR13911911", "SRR13911912", "SRR13911913", "SRR13911914"), 
                              project = "pbmc_alzheimer", 
                              merge.data = TRUE)

# 유의미한 유전자 추출하기 (feature selection)
pbmc_alzheimer_Log_1 <- FindVariableFeatures(pbmc_alzheimer_Log_1, selection.method = "vst", nfeatures = 2000)
# saveRDS(pbmc_alzheimer_Log_1, "./rds/pbmc_alzheimer_Log_1.rds") #  

# 스케일링  
pbmc_alzheimer_Log_1 <- ScaleData(pbmc_alzheimer_Log_1) # features = all.genes

# by default scaling only variable features, but we can use all genes
# all.genes <- rownames(pbmc_alzheimer_Log_1)
# pbmc_alzheimer_Log_1 <- ScaleData(pbmc_alzheimer_Log_1, features = all.genes)
```
[코드 6-2] 여러 카운트 값 비교하기 
```{r}
# raw 데이터 
pbmc_alzheimer_Log_1[["RNA"]]$counts.1 # 혹은 pbmc_alzheimer_Log_1@assays$RNA$counts.1

# 정규화 된 데이터 
pbmc_alzheimer_Log_1[["RNA"]]$data.1

# 스케일링 된 데이터 
pbmc_alzheimer_Log_1[["RNA"]]$scale.data[1:5, 1:2]
```


[코드 6-3] 로그 정규화 방법 2
```{r}
# 방법 2 # 
# 각 seurat object 들 합지기 
pbmc_alzheimer_Log_2 <- merge(SRR13911909.h5.sobj, y = c(SRR13911910.h5.sobj, SRR13911911.h5.sobj,SRR13911912.h5.sobj,SRR13911913.h5.sobj,SRR13911914.h5.sobj), add.cell.ids = c("SRR13911909", "SRR13911910", "SRR13911911", "SRR13911912", "SRR13911913", "SRR13911914"), project = "pbmc_alzheimer")

# 한번에 로그정규화 진행하기
pbmc_alzheimer_Log_2 <- NormalizeData(pbmc_alzheimer_Log_2, scale.factor = 10000)

# 유의미한 유전자 추출하기 (feature selection)
pbmc_alzheimer_Log_2 <- FindVariableFeatures(pbmc_alzheimer_Log_2, selection.method = "vst", nfeatures = 2000)

# 스케일링
pbmc_alzheimer_Log_2 <- ScaleData(pbmc_alzheimer_Log_2)
```
Question - Log normalization 한 후 Integration? 


## SCTransform
챕터 06-01-SCTranfrom정규화 이용 
"https://satijalab.org/seurat/articles/sctransform_vignette" 에서 더 자세한 내용을 확인 할 수 있습니다. 

우리는 방법 1을 이용해서 추후 후속 분석을 진행할 예정입니다.

*SCTransform()*: https://satijalab.org/seurat/reference/sctransform 

[코드 6-4] SCTransform 방법 1 
[코드 6-5] SCTransform 을 이용하여 데이터 합치기 (Integration)
```{r}
# 방법 1 # 
# 샘플 별 정규화 진행하기 
SRR13911909.h5.sobj_SCT <- SCTransform(SRR13911909.h5.sobj, vars.to.regress = "percent.mt", verbose = FALSE) %>%
  RunPCA(npcs = 30, verbose = FALSE)
SRR13911910.h5.sobj_SCT <- SCTransform(SRR13911910.h5.sobj, vars.to.regress = "percent.mt", verbose = FALSE) %>%
    RunPCA(npcs = 30, verbose = FALSE)
SRR13911911.h5.sobj_SCT <- SCTransform(SRR13911911.h5.sobj, vars.to.regress = "percent.mt", verbose = FALSE) %>%
    RunPCA(npcs = 30, verbose = FALSE)
SRR13911912.h5.sobj_SCT <- SCTransform(SRR13911912.h5.sobj, vars.to.regress = "percent.mt", verbose = FALSE) %>%
    RunPCA(npcs = 30, verbose = FALSE)
SRR13911913.h5.sobj_SCT <- SCTransform(SRR13911913.h5.sobj, vars.to.regress = "percent.mt", verbose = FALSE) %>%
    RunPCA(npcs = 30, verbose = FALSE)
SRR13911914.h5.sobj_SCT <- SCTransform(SRR13911914.h5.sobj, vars.to.regress = "percent.mt", verbose = FALSE) %>%
    RunPCA(npcs = 30, verbose = FALSE)

# 여러 seurat object 를 하나의 리스트로 묶기 
pbmc_alzheimer_SCT.list <- list(SRR13911909.h5.sobj_SCT = SRR13911909.h5.sobj_SCT, SRR13911910.h5.sobj_SCT = SRR13911910.h5.sobj_SCT,
                  SRR13911911.h5.sobj_SCT = SRR13911911.h5.sobj_SCT, SRR13911912.h5.sobj_SCT = SRR13911912.h5.sobj_SCT,
                  SRR13911913.h5.sobj_SCT = SRR13911913.h5.sobj_SCT , SRR13911914.h5.sobj_SCT = SRR13911914.h5.sobj_SCT)
saveRDS(pbmc_alzheimer_SCT.list, "./rds/pbmc_alzheimer_SCT.list.rds")
# pbmc_alzheimer_SCT.list <- readRDS("./rds/pbmc_alzheimer_SCT.list.rds")
## 데이터가 큰 단일 세포를 분석할 때는, 오래 걸리는 함수를 돌린 후 나온 결과를 rds 파일 형태로 저장합니다.
## 이는 다음에 이어서 분석을 진행할때 처음부터 다시 돌릴 필요 없이, 저장해 둔 rds 파일을 불러와 진행시키기 위함입니다. 

# 정규화 된 seurat object 합치기 
features <- SelectIntegrationFeatures(object.list = pbmc_alzheimer_SCT.list, nfeatures = 3000) 
pbmc_alzheimer_SCT.list <- PrepSCTIntegration(object.list = pbmc_alzheimer_SCT.list, anchor.features = features)

# 샘플 간의 앵커 찾기
pbmc_alzheimer_SCT.anchors <- FindIntegrationAnchors(object.list = pbmc_alzheimer_SCT.list, normalization.method = "SCT", anchor.features = features)
# saveRDS(pbmc_alzheimer_SCT.anchors, "./rds/pbmc_alzheimer_SCT.anchors.rds")
pbmc_alzheimer_SCT.combined <- IntegrateData(anchorset = pbmc_alzheimer_SCT.anchors, normalization.method = "SCT") # 메모리가 부족하면 (64GB 미만) 터질 수 있습니다.
# saveRDS(pbmc_alzheimer_SCT.combined, "./rds/sobj_SCT_merged_method.rds")

```

```{r}
pbmc_alzheimer_SCT.combined <- readRDS("./rds/pbmc_alzheimer_SCT.combined_2.rds")  # 2024.01.16 final so far
# (메모용) pbmc_alzheimer_SCT.combined_1.rds, mt < 5%
# (메모용) pbmc_alzheimer_SCT.combined_2.rds, mt < 10%, min.cell = 3, min.features = 200, regress=mt
# (Question) Active assay: integrated (2000 features, 2000 variable features) why 2000 features?? i thought i used 3000 , check with him
```

[코드 6-6] SCTransform 방법 2
```{r}
# 방법 2 # 
pbmc_alzheimer_2 <- merge(SRR13911909.h5.sobj, y = c(SRR13911910.h5.sobj, SRR13911911.h5.sobj,SRR13911912.h5.sobj,SRR13911913.h5.sobj,SRR13911914.h5.sobj), add.cell.ids = c("SRR13911909", "SRR13911910", "SRR13911911", "SRR13911912", "SRR13911913", "SRR13911914"), project = "pbmc_alzheimer")
# saveRDS(pbmc_alzheimer_2, "./rds/pbmc_alzheimer_2.rds")

pbmc_alzheimer_2_SCT <- SCTransform(pbmc_alzheimer_2, verbose = FALSE) 
```


[코드 6-7] 메타 데이터 추가하기 
```{r}
# 'Run' = 샘플 이름 추가하기 
pbmc_alzheimer_SCT.combined@meta.data <- pbmc_alzheimer_SCT.combined@meta.data %>%
  mutate(Run = ifelse(grepl("_1", rownames(.)), "SRR13911909", 
                              ifelse(grepl("_2", rownames(.)), "SRR13911910",
                                     ifelse(grepl("_3", rownames(.)), "SRR13911911",
                                            ifelse(grepl("_4", rownames(.)), "SRR13911912",
                                                   ifelse(grepl("_5", rownames(.)), "SRR13911913",
                                                          ifelse(grepl("_6", rownames(.)), "SRR13911914", "NA")))))))

# manifest
manifest <- read.csv("../singleCell_practice/SraRunTable.txt")
manifest <- manifest %>% # 필요한 컬럼만 추출해내기 
  select(c(Run, Age, subject_status))

pbmc_alzheimer_SCT.combined@meta.data[c("Run", "Age", "subject_status")] <-
  manifest[match(pbmc_alzheimer_SCT.combined$Run, manifest$Run), ]
```

# 07 "차원 축소 및 클러스터링" 

SCTransform [방법 1]을 이어서 진행합니다. 
  - _RunPCA()_: PCA on the scaled data
  - _RunUMAP()_
  - _FindNeighbors()_
  - _FindClusters()_ 


[코드 7-1] PCA 차원 축소 
위에서 SCTransform 변형한 데이터들을 합쳐주기 위해서 미리 진행한 PCA 를 자세히 들여다보겠습니다. 
```{r}
pbmc_alzheimer_SCT.combined <- RunPCA(pbmc_alzheimer_SCT.combined, verbose = FALSE)

# Idents(pbmc_alzheimer_SCT.combined) <-  "orig.ident"
# pdf("./results/pca_results.pdf", width = 10)
print(pbmc_alzheimer_SCT.combined[["pca"]], dims = 1:10, nfeatures = 5)
DimPlot(pbmc_alzheimer_SCT.combined, reduction = "pca") + NoLegend() # 나중에 clustering 한 후에, 해당 색칠해서 확인해보면 어느 pc dimension이 어떤 cell type을 구분할 수 있는지도 보인다. 
ElbowPlot(pbmc_alzheimer_SCT.combined, ndims = 30, reduction = 'pca') # -> 20 dimension 사용 예정
DimHeatmap(pbmc_alzheimer_SCT.combined, dims = 1:9, cells = 500, balanced = TRUE)
# dev.off()
```

[코드 7-2] TSNE
```{r}
# TSNE
pbmc_alzheimer_SCT.combined <- RunTSNE(pbmc_alzheimer_SCT.combined, reduction = "pca", dims = 1:20, verbose = FALSE)
```

[코드 7-3] UMAP
```{r}
# UMAP
pbmc_alzheimer_SCT.combined <- RunUMAP(pbmc_alzheimer_SCT.combined, reduction = "pca", dims = 1:20, verbose = FALSE)
```

[코드 7-4] 클러스터링 
```{r}
pbmc_alzheimer_SCT.combined <- FindNeighbors(pbmc_alzheimer_SCT.combined, reduction = "pca", dims = 1:20)
pbmc_alzheimer_SCT.combined <- FindClusters(pbmc_alzheimer_SCT.combined, resolution = c(0.1,0.3, 0.5))
```

[참고] 차원축소 및 클러스터링 한번에 진행하기 
```{r}
pbmc_alzheimer_SCT.combined <- RunPCA(pbmc_alzheimer_SCT.combined, verbose = FALSE) %>%
  RunUMAP(., reduction = "pca", dims = 1:20, verbose = FALSE) %>%
  FindNeighbors(., reduction = "pca", dims = 1:20) %>% 
  FindClusters(., resolution = c(0.1, 0.3, 0.5))
```

[코드 7-4] UMAP/TSNE 시각화 
```{r, fig.width = 15}
# visualization
pdf("./results/UMAP_TSNE_integrated_snn_res.0.1_0.3_0.5.pdf", width = 10)
Idents(pbmc_alzheimer_SCT.combined) <- "integrated_snn_res.0.1"
DimPlot(pbmc_alzheimer_SCT.combined, label = T, label.size = 7, reduction = "umap")
DimPlot(pbmc_alzheimer_SCT.combined, label = T, label.size = 7, reduction = "tsne")

Idents(pbmc_alzheimer_SCT.combined) <- "integrated_snn_res.0.3"
DimPlot(pbmc_alzheimer_SCT.combined, label = T, label.size = 7, reduction = "umap")
DimPlot(pbmc_alzheimer_SCT.combined, label = T, label.size = 7, reduction = "tsne")

Idents(pbmc_alzheimer_SCT.combined) <- "integrated_snn_res.0.5"
DimPlot(pbmc_alzheimer_SCT.combined, label = T, label.size = 7, reduction = "umap")
DimPlot(pbmc_alzheimer_SCT.combined, label = T, label.size = 7, reduction = "tsne")
dev.off()
```

```{r}
# saveRDS(pbmc_alzheimer_SCT.combined, "./rds/pbmc_alzheimer_SCT.combined_2_clustered_2024.rds")
pbmc_alzheimer_SCT.combined <- readRDS("./rds/pbmc_alzheimer_SCT.combinded_2_clustered_2024.rds")
```

[코드 7-5] 배치 효과 확인하기
```{r}
# pdf("./results/UMAP_TSNE_by_run.pdf", width = 10)
Idents(pbmc_alzheimer_SCT.combined) <-  pbmc_alzheimer_SCT.combined@meta.data[["Run"]]
DimPlot(pbmc_alzheimer_SCT.combined, label = F, label.size = 7, reduction = "umap")
DimPlot(pbmc_alzheimer_SCT.combined, label = F, label.size = 7, reduction = "tsne")
# dev.off()

# pdf("./results/UMAP_TSNE_by_run_split.pdf", width = 15)
Idents(pbmc_alzheimer_SCT.combined) <-  pbmc_alzheimer_SCT.combined@meta.data[["Run"]]
DimPlot(pbmc_alzheimer_SCT.combined, label = F, label.size = 7, reduction = "umap", split.by = "Run")
DimPlot(pbmc_alzheimer_SCT.combined, label = F, label.size = 7, reduction = "tsne", split.by = "Run")
# dev.off()

# pdf("./results/UMAP_TSNE_by_age.pdf", width = 10)
Idents(pbmc_alzheimer_SCT.combined) <-  pbmc_alzheimer_SCT.combined@meta.data[["Age"]]
DimPlot(pbmc_alzheimer_SCT.combined, label = F, label.size = 7, reduction = "umap")
DimPlot(pbmc_alzheimer_SCT.combined, label = F, label.size = 7, reduction = "tsne")
# dev.off()

# pdf("./results/UMAP_TSNE_by_age_split.pdf", width = 15)
Idents(pbmc_alzheimer_SCT.combined) <-  pbmc_alzheimer_SCT.combined@meta.data[["Age"]]
DimPlot(pbmc_alzheimer_SCT.combined, label = F, label.size = 7, reduction = "umap", split.by = "Age")
DimPlot(pbmc_alzheimer_SCT.combined, label = F, label.size = 7, reduction = "tsne", split.by = "Age")
# dev.off()
```


[방법 2] 이어서 
```{r}
pbmc_alzheimer_2_SCT <- RunPCA(pbmc_alzheimer_2_SCT, verbose = FALSE)
pbmc_alzheimer_2_SCT <- RunUMAP(pbmc_alzheimer_2_SCT, reduction = "pca", dims = 1:30, verbose = FALSE)
pbmc_alzheimer_2_SCT <- FindNeighbors(pbmc_alzheimer_2_SCT, reduction = "pca", dims = 1:30)
pbmc_alzheimer_2_SCT <- FindClusters(pbmc_alzheimer_2_SCT, resolution = 0.3)

# 혹은 다음과 같이 한번에 실행 가능합니다. 
pbmc_alzheimer_2_SCT <- RunPCA(pbmc_alzheimer_2_SCT, npcs = 30, verbose = FALSE) %>% # 메모리가 부족하면 (64GB 미만) 터질 수 있습니다.
                            RunUMAP(reduction = "pca", dims = 1:30, verbose = FALSE) %>%
                            FindNeighbors(reduction = "pca", dims = 1:30, verbose = FALSE) %>%
                            FindClusters(resolution = 0.7, verbose = FALSE)  #  vst.flavor = "v2", 
# saveRDS(pbmc_alzheimer_2_SCT, "./rds/pbmc_alzheimer_2_SCT.rds")
```

UMAP

# 08 배치 효과 교정 
```{r}
# only integrated PC values are exist not the count dataset 
dim(pbmc_alzheimer_SCT.combined@reductions$integrated.cca@cell.embeddings)
pbmc_alzheimer_SCT.combined@reductions$integrated.cca@feature.loadings

pbmc_alzheimer_SCT.combined@assays$integrated@data[1:10, 1:10] # only 2000 features from SCT normalized
pbmc_alzheimer_SCT.combined@assays$integrated@scale.data[1:10, 1:10] # 좀 다르군 scaling 은 된것같다. 10 max 

summary(pbmc_alzheimer_SCT.combined@assays$integrated@scale.data[1:10, 1:10])
summary(pbmc_alzheimer_SCT.combined@assays$integrated@data[1:10, 1:10])

pbmc_alzheimer_SCT.combined@assays$SCT
```

```{r}
#2024.02.01 try other integration on SCT
dim(pbmc_alzheimer_SCT.combined@reductions$integrated.cca@cell.embeddings)
# RNA - counts, data, scaled.data
# SCT - counts, data, scaled.data
# Integrated - data, scaled.data

dim(pbmc_alzheimer_SCT.combined@assays$RNA$counts) # 24164, 74134
dim(pbmc_alzheimer_SCT.combined@assays$SCT@counts) # 21737 74134
dim(pbmc_alzheimer_SCT.combined@assays$integrated$data) # 2000, 74134
dim(pbmc_alzheimer_SCT.combined@assays$integrated$scale.data) # 2000, 74134
identical(pbmc_alzheimer_SCT.combined@assays$integrated$data, pbmc_alzheimer_SCT.combined@assays$integrated$scale.data) # FALSE

pbmc_alzheimer_SCT.combined@assays$SCT@counts[1:5,1:5]
pbmc_alzheimer_SCT.combined@assays$integrated$data[1:5,1:5]
pbmc_alzheimer_SCT.combined@assays$integrated$scale.data[1:5,1:5]
dim(pbmc_alzheimer_SCT.combined@assays$SCT@scale.data) # 2000, 74134
```

[코드 8-1]
```{r}
# options(future.globals.maxSize = 3e+09) 
# memory.limit(size = NA)
DefaultAssay(pbmc_alzheimer_SCT.combined) <- "SCT"

# 이거 커서 안돌아감 
obj_SCT <- IntegrateLayers( 
  object = pbmc_alzheimer_SCT.combined,
  method = RPCAIntegration,
  normalization.method = "SCT",
  new.reduction = "integrated.rpca", 
  verbose = F
)
```

## After Log normalization 
```{r}
obj <- pbmc_alzheimer_SCT.combined
DefaultAssay(obj) <- "RNA"
obj <- NormalizeData(obj)
obj <- FindVariableFeatures(obj)
obj <- ScaleData(obj)
obj <- RunPCA(obj) # PC 50 까지 계싼

obj <- IntegrateLayers(object = obj, method = CCAIntegration, orig.reduction = "pca", new.reduction = "integrated.cca")
# saveRDS(obj, "./rds/RNA_CCA_test.rds")
obj <- readRDS("./rds/RNA_CCA_test.rds")


# 'Run' = 샘플 이름 추가하기 
obj@meta.data <- obj@meta.data %>%
  mutate(Run = ifelse(grepl("_1", rownames(.)), "SRR13911909", 
                              ifelse(grepl("_2", rownames(.)), "SRR13911910",
                                     ifelse(grepl("_3", rownames(.)), "SRR13911911",
                                            ifelse(grepl("_4", rownames(.)), "SRR13911912",
                                                   ifelse(grepl("_5", rownames(.)), "SRR13911913",
                                                          ifelse(grepl("_6", rownames(.)), "SRR13911914", "NA")))))))

# manifest
manifest <- read.csv("../singleCell_practice/SraRunTable.txt")
manifest <- manifest %>% # 필요한 컬럼만 추출해내기 
  select(c(Run, Age, subject_status))

obj@meta.data[c("Run", "Age", "subject_status")] <-
  manifest[match(obj$Run, manifest$Run), ]
```

IntegrateLayers(
  object,
  method,
  orig.reduction = "pca",
  assay = NULL,
  features = NULL,
  layers = NULL,
  scale.layer = "scale.data",
  ...
)

IntegrateLayers() 함수는 PCA 와 scaled.data를 이용합니다. 
dim(pbmc_alzheimer_SCT.combined@assays$RNA$scale.data) # 2000, 74134



```{r}
obj <- FindNeighbors(obj, reduction = "integrated.cca", dims = 1:30)
obj <- FindClusters(obj, resolution = 2, cluster.name = "cca_clusters")
obj <- RunUMAP(obj, reduction = "integrated.cca", dims = 1:30, reduction.name = "umap.rna.cca")

DimPlot(
  obj,
  reduction = "umap.rna.cca",
  group.by = c("Age"),
  combine = FALSE, label.size = 2
)

DimPlot(
  obj,
  reduction = "umap",
  group.by = c("Age"),
  combine = FALSE, label.size = 2
)


DimPlot(
  obj,
  reduction = "integrated",
  group.by = c("Age"),
  combine = FALSE, label.size = 2
)

```
Once integrative analysis is complete, you can rejoin the layers - which collapses the individual datasets together and recreates the original counts and data layers. You will need to do this before performing any differential expression analysis. However, you can always resplit the layers in case you would like to reperform integrative analysis.
https://satijalab.org/seurat/articles/seurat5_integration 

UMAP 상에서 integration 이 된것 같으면 JoinLayers() 함수를 실행해서 실제 카운트를 합쳐 새로운 counts 와 data 레이어를 만들어 낼 수 있습니다. 

```{r}
DefaultAssay(obj) <- "RNA" # integrated didn't work for IntegrateLayers, SCT also doesn't work 
obj[["RNA"]] <- JoinLayers(obj[["RNA"]])
obj[["RNA"]]

pbmc_alzheimer_SCT.combined
obj
pbmc_alzheimer_SCT.combined[["RNA"]]
obj[["RNA"]]

identical(pbmc_alzheimer_SCT.combined[["RNA"]]$scale.data, obj[["RNA"]]$scale.data) # TRUE
obj[["RNA"]]$data # 24164 x 74134
obj[["RNA"]]$count # 24164 x 74134
```






# Finding DE features 
```{r}
# 마커 찾기
Idents(pbmc_alzheimer_SCT.combined) <- "integrated_snn_res.0.3"
markers <- FindAllMarkers(pbmc_alzheimer_SCT.combined , only.pos = TRUE) # only positive for now
# saveRDS(markers, "./rds/markers_0.3.rds")

# log2FC 값이 1 이상인 마커 
markers_log2FC_1 <- markers %>%
    group_by(cluster) %>%
    dplyr::filter(avg_log2FC > 1)

# 각 클러스터별 top 10개 마커 
markers %>%
    group_by(cluster) %>%
    dplyr::filter(avg_log2FC > 1) %>%
    slice_head(n = 10) %>%
    ungroup() -> top10

markers[markers$gene %in% "CD21",]
View(top10)
```


# Annotation
챕터 08

1. marker features 구하고 -> 알려진 cell type specific gene 이용하기 
```{r}


```



2. public reference 이용하기 

- HumanPrimaryCellAtlasData
- MonacoImmuneData


```{r}
# install.packages("BiocManager")
```

HumanPrimaryCellAtlasData
```{r}
# Loading reference data with Ensembl annotations.
# BiocManager::install("celldex")
library(celldex)
# devtools::install_version("dbplyr", version = "2.3.4") # https://stackoverflow.com/questions/77370659/error-failed-to-collect-lazy-table-caused-by-error-in-db-collect-using\
# library(dbplyr)
ref.data <- HumanPrimaryCellAtlasData(ensembl=F)

## singeR 
# devtools::install_github('dviraran/SingleR')
library(SingleR)
library(Seurat)
sobj_SCE <- as.SingleCellExperiment(sobj_SCT_merged_method_1_clustered, assay="SCT")
# ref_SCE <- as.SingleCellExperiment(ref.data, assay="SCT") # not work for both RNA, SCT
# invalid class “Seurat” object: 1: all cells in graphs must be present in the Seurat object
results <- SingleR(test = sobj_SCE, ref = ref.data, labels = ref.data$label.main) 
# write.csv(results, "./sobj_SCT_merged_method_1_clustered_singleR.csv")
```



```{r, fig.width= 15}
sobj_SCT_merged_method_1_clustered$singleR_label <- results$labels
sobj_SCT_merged_method_1_clustered$singleR_pruned_label <- results$pruned.labels
Idents(sobj_SCT_merged_method_1_clustered) <- sobj_SCT_merged_method_1_clustered$singleR_pruned_label # or singleR_label
Idents(sobj_SCT_merged_method_1_clustered) <- sobj_SCT_merged_method_1_clustered$integrated_snn_res.0.3 # or singleR_label
DimPlot(sobj_SCT_merged_method_1_clustered, label = T, reduction = "umap")

## 3D UMAP 
```



```{r, fig.width = 15}
# 2023.11.29
sobj_SCE <- as.SingleCellExperiment(sobj_SCT_merged_method_1, assay="SCT")
results <- SingleR(test = sobj_SCE, ref = ref.data, labels = ref.data$label.main) 
sobj_SCT_merged_method_1$singleR_label <- results$labels
sobj_SCT_merged_method_1$singleR_pruned_label <- results$pruned.labels
Idents(sobj_SCT_merged_method_1) <- sobj_SCT_merged_method_1$singleR_pruned_label # or singleR_label
DimPlot(sobj_SCT_merged_method_1, label = T, reduction = "umap")
```

MonacoImmuneData
```{r, fig.width=15}
library(celldex)
library(SingleR)
ref.data <- celldex::MonacoImmuneData(ensembl=F)
ref.data

# singleR 이용해서 
# sobj_SCE <- as.SingleCellExperiment(sobj_SCT_merged_method_1, assay="SCT")
sobj_SCE <- as.SingleCellExperiment(pbmc_alzheimer_SCT.combined, assay="SCT")
results <- SingleR(test = sobj_SCE, ref = ref.data, labels = ref.data$label.main) 
results <- SingleR(test = sobj_SCE, ref = ref.data, labels = ref.data$label.main) 

results
ref.data

pbmc_alzheimer_SCT.combined$MonacoImmuneData_main <- results$labels
pbmc_alzheimer_SCT.combined$MonacoImmuneData_pruned <- results$pruned.labels

Idents(pbmc_alzheimer_SCT.combined) <- pbmc_alzheimer_SCT.combined$MonacoImmuneData_pruned # or singleR_label
DimPlot(pbmc_alzheimer_SCT.combined, label = T, reduction = "umap") 

# pdf("../singleCell_practice/results/UMAP_manacoimmundata.pdf", width = 10)
Idents(pbmc_alzheimer_SCT.combined) <- pbmc_alzheimer_SCT.combined$MonacoImmuneData_main # or singleR_label 
DimPlot(pbmc_alzheimer_SCT.combined, label = T, reduction = "umap") 
# dev.off()
```



scType
```{r}
# sctype() 오 근데 이거 python 였던것 같은데 아닌가? -> reticulate 까지 언급하면 너무 많을것같...
```




```{r}
# library(msm_fit)
```